【裁判字號】    98,上訴,1199
【裁判日期】    980526
【裁判案由】    強盜
【裁判全文】
臺灣高等法院刑事判決                98年度上訴字第1199號
上  訴  人  臺灣桃園地方法院檢察署檢察官
上  訴  人
即  被  告  乙○○
                    （現羈押於臺灣臺北看守所）
選任辯護人  黃金源律師
上列上訴人因被告強盜案件，不服臺灣桃園地方法院97年度訴字
第656號，中華民國97年12月30日第一審判決（起訴案號：臺灣
桃園地方法院檢察署97年度偵字第13761號），提起上訴，本院
判決如下：
    主  文
原判決關於強盜「萊爾富便利商店」，及定應執行刑部分，均撤
銷。
乙○○意圖為自己不法之所有，以恐嚇使人將第三人之物交付，
處有期徒刑拾月，紅色半罩式安全帽壹頂及口罩壹只，均沒收。
其他上訴駁回。
上開撤銷改判部分所處之刑；與上訴駁回部分，所處有期徒刑柒
年參月，紅色半罩式安全帽壹頂及口罩壹只，均沒收。應執行有
期徒刑柒年拾月，紅色半罩式安全帽壹頂及口罩壹只，均沒收。
    事  實
一、乙○○基於為自己不法所有，於民國97年6月15日凌晨5時17
    分許，手持客觀上可供兇器使用之菜刀1把，並頭戴自己所
    有之紅色半罩式安全帽及口罩以遮掩自己面貌免遭辨識後，
    進入桃園縣中壢市○○路○段332號之「萊爾富便利商店」，
    適店員丙○○在營業店面後方倉庫處理補貨事宜，聽到門鈴
    開車欲進入營業廳，瞧見乙○○頭戴安全帽及口罩，手持菜
    刀，驚恐之下心生畏懼，旋即退回躲入倉庫反鎖，任由乙○○取走商店內營業廳上架之金鹿香煙5包、七星香煙4包及雲
    斯頓香煙2包，乙○○得手後旋即騎乘車號RY9─520號機車
    離去。
二、乙○○為自己不法所有之強盜犯意，於同日凌晨5時55分許
    ，手持上揭菜刀1把、頭戴上揭安全帽及口罩後，進入桃園
    縣中壢市○○路○段134號之「高正7—11」便利商店內，在
    店員甲○○面前揮舞菜刀，高喊：「強劫！」，且喝令甲○○打開收銀機，表明倘不遵令任其強盜其內金錢必對伊生命
    、身體不利之旨，以此惡害通知之脅迫方式致甲○○心生畏
    懼不能抗拒，而依乙○○指示打開收銀機，任由乙○○取走
    其內現金新臺幣（下同）2,816元，得手後騎乘上開機車離
    去。嗣於同日上午6時30分許，為警在桃園縣中壢市○○路○
    段379號查獲而知上情。
三、本案經桃園縣政府警察局中壢分局報告台灣桃園地方法院檢
    察署檢察官偵查起訴。
    理  由
一、關於「萊爾富便利商店」部分：
（一）訊據上訴人即被告乙○○於本院審理中對此部分犯行，坦
      承不諱，辯稱：其此部分僅應負恐嚇取財罪名。證人即被
      害人丙○○於本院證稱：「（是否在97年6月15日凌晨在
      該商店值班？）我只有在每星期五、六的晚上會值大夜班
      ，會值到隔天的凌晨七點。」、「（你在97年6月15日凌
      晨五點多是否有人去搶你的超商？）是的。」、「（搶案
      發生時，你人在店裡的何處？）後場的倉庫。」、「（你
      當時在做什麼？）補貨。」、「（歹徒進來時，你看到什
      麼，他對你做了什麼？）我聽到電動門的聲音，我出去看
      時，歹徒已經跑到收銀機那裡了，他看到我的時候，就衝
      到後場要打開倉庫的門，當時我人已經在倉庫裡了，並將
      門反鎖。之後發生的事我忘記了。」、「（歹徒進來時，
      有無對你說什麼話？）好像沒有。」、「（歹徒有無對你
      做什麼動作？）我忘記了。」、「（你看到歹徒進來時，
      他手上有無拿武器？）有拿一把菜刀，頭上戴安全帽、口
      罩。」、「（歹徒看到你的時候有無拿刀指著你，叫你將
      錢拿出來？）沒有。」、「（你有無跟歹徒交談？）沒有
      。」、「（你在後場看到他拿刀子進來才躲起來？）對，
      我躲到倉庫將門反鎖。」、「（你看到歹徒拿刀進來，為
      何要跑到倉庫躲起來？）因為害怕他會對我不利。」、「
      （你在倉庫裡躲了多久才出來？）沒有算。」、「（你從
      倉庫出來時，歹徒已經走掉了？）對。」、「（你店裡損
      失什麼？）香煙而已。」、「（收銀機的現金為何沒有被
      拿走？）他打不開。」、「（後來你有無去報警？）我先
      打電話給店長，店長報警的。」（見本院審判筆錄）。
（二）按恐嚇取財與強盜罪，二者就其同具有不法得財之意思，
      及使人交付財物而言，固無異趣，但就被害人是否喪失意
      思自由，不能抗拒言之，前者被害人尚有意思自由，後者
      被害人之意思自由已被壓制，達於不能抗拒之程度，故恐
      嚇取財罪，其恐嚇行為雖不以將來之惡害通知為限，即以
      目前之危害相加，亦屬之。但必其強暴、脅迫手段，尚未
      使被害人達於不能抗拒之程度始可（最高法院87年度台上
      字第2278號判決參照），本案依證人即被害人丙○○所證
      ，其在營業店面後方倉庫處理補貨事宜，聽到門鈴開門欲
      進入營業廳，瞧見乙○○頭戴安全帽及口罩，手持菜刀，
      驚恐之下心生畏懼，旋即退回躲入倉庫反鎖，任由乙○○
      取走商店內營業廳上架之香煙。被告雖以目前之危害相加
      ，被害人退回躲入倉庫反鎖，被告並未進一步對被害人之
      人身為加害行為，被害人尚有意思自由，並未陷於不能抗
      拒之程度，核情被告應負恐嚇取財罪責。
（三）此外，並有扣案之菜刀1把、贓物認領保管單2紙、乙○○
      所騎乘機車及所持菜刀照片、贓物照片等在卷足資佐證，
      被告乙○○此部分犯行事證明確，其犯行堪予認定。
二、關於「高正7—11」便利商店部分：
（一）訊據上訴人即被告乙○○對此部分強盜犯行，於原審、及
      本院坦承不諱。證人即被害人甲○○於警詢中證稱：我於
      上開時間在「高正7—11」超商櫃檯顧店，突然一名男子
      頭戴紅色半罩安全帽，手持一把菜刀進入店內；該男子持
      刀到我面前揮舞，並喊：「強劫！」，要求我將收銀機內
      的錢交出，我因耽心性命遭受威脅就高舉雙手並將收銀機
      打開，該男子就將收銀臺內金錢搜括取走。…是一般家庭
      用菜刀，我非常肯定，因該菜刀在我面前揮舞數秒。…總
      損失2,816元。…之前13日因停電關係，致監視系統跳脫
      錄影檔，故無錄影資料。(指認被告)我非常肯定（見97年
      度偵字第13761號第23頁、第24頁）。
（二）此外，並有扣案之菜刀1把、贓物認領保管單2紙、乙○○
      所騎乘機車及所持菜刀照片、贓物照片等在卷足資佐證（
      上揭證人甲○○於警詢中證詞，依其性質，俱為被告以外
      之人於審判外之陳述，惟被告及辯護人同意做為證據，本
      院審酌各該證據做成時之情形，以之作為本案認定事實之
      基礎核屬妥當，依刑事訴訟法第159條之5第1項規定，有
      證據能力）。被告乙○○此部分犯行事證明確，其犯行堪
      予認定。
三、至被告及辯護人主張：被告有強迫症之精神疾病，其行為當
    時因此陷於精神障礙，致辨識自己行為違法之能力顯著降低
    ，應依刑法第19條第2項規定減刑。經原審委請國防醫學院
    三軍總醫院精神醫學部就被告行為當時之精神狀況為鑑定，
    結果為：「…就精神醫學之觀點，張君之診斷為憂鬱症、人
    格異常及酒精濫用，綜合過去史及臨床評估，『張君於民國
    97 年後憂鬱症處於緩解狀態，其當日犯罪及習慣飲酒行為
    非受精神病理症狀所干擾』，張君犯罪當時行為能力則明顯
    受酒精及安眠藥物所影響。」等語，此有國防醫學院三軍總
    醫院97年11月19日院三醫勤字第0970017954號函所附精神鑑
    定報告書1紙所載可參（見原審卷第39頁至第44頁）。由鑑
    定結果可見，被告行為當時之事理判斷能力及行為控制能力
    ，並未因其精神疾病而受何等不利影響。參以被害人丙○○
    於警詢、本院審理中證稱：被告行搶之時除手持菜刀外，復
    頭戴1頂紅色安全帽、口戴白色口罩等語（見偵查卷第20頁
    、本院審判筆錄）；另被害人甲○○、丙○○亦證稱：被告
    行搶之時係頭戴紅色半罩安全帽、手持1把菜刀等語（見偵
    查卷第23頁、本院審判筆錄），而被告於警詢中亦供稱：「
    （你此兩次作案工具為何？騎乘何交通工具？）我都是使用
    被警方查扣那把菜刀，騎乘我自己的機車RY9—520，戴紅色
    安全帽。」等語（見偵查卷第15頁），於偵查中亦供稱：「
    …（第一次萊爾富超商時）我戴口罩及安全帽拿菜刀進入超
    商內。…（第二次7—11超商時）我一樣戴口罩及安全帽拿
    菜刀進入超商內，…」等語（見偵查卷第38頁）。凡此，均
    與自被告處起出之紅色半罩式安全帽1頂及菜刀1把相符。是
    ，被告先後2次行為之時，均係頭戴紅色安全帽及白色口罩
    。被告復供稱：口罩是買的，平時騎機車並沒有戴口罩，平
    日假如騎機車到店家去買東西，也不一定會戴安全帽進去，
    至本案先後2次具戴口罩及安全帽進去，「（是否藉由安全
    帽、口罩遮住自己的臉龐以免別人認出來？）對。」等語（
    見原審卷第90頁至第91頁）。可見，被告行為當時猶知道要
    以它物遮蔽臉龐以免遭辨識追捕，被告經縝密判斷分析各項
    利害得失後始為此下手強盜之決定，其行為當時必有完全之
    事理判斷能力及控制能力，絕無被告及辯護人所主張因憂鬱
    症或酒精或藥物影響致事理辨識能力或行為控制能力低下之
    情形，即被告先後2次行為，均在完全之自由意志下所為，
    至為明確。
四、論罪之理由：
（一）關於「萊爾富便利商店」部分：按強盜罪，係以意圖為自
      己或第三人不法所有，以強暴、脅迫、藥劑、催眠術或他
      法至使不能抗拒而取他人之物或使其交付，為構成要件。
      所謂至使不能抗拒，係指行為人所施用之強暴、脅迫等非
      法方法，在「客觀上」足使被害人喪失意思自由，並達於
      不能抗拒之程度者而言；而強盜罪與恐嚇取財罪之區別，
      係以對於被害人施用強暴、脅迫等非法方法，所加之威嚇
      程度為標準，倘其程度足以抑壓被害人之意思自由，達於
      不能抗拒之程度，而取他人之物或使其交付者，即屬強盜
      罪；否則，被害人交付財物與否，尚有相當之意思自由，
      在社會一般通念上，猶未達不能抗拒之程度，不過因此懷
      有恐懼之心，則僅成立恐嚇取財罪（最高法院94年台上字
      第1782號判決意旨參照）。被告於上揭時地，手持客觀上
      可供兇器使用之菜刀1把，並頭戴自己所有之紅色半罩式
      安全帽及口罩以遮掩自己面貌免遭辨識後，進入桃園縣中
      壢市○○路○段332號之「萊爾富便利商店」，適店員丙○○在營業店面後方倉庫處理補貨事宜，聽到門鈴開門欲進
      入營業廳，瞧見乙○○頭戴安全帽及口罩，手持菜刀，驚
      恐之下心生畏懼，旋即退回躲入倉庫反鎖，任由乙○○取
      走商店內營業廳上架之金鹿香煙5包、七星香煙4包及雲斯
      頓香煙2包。被告將菜刀持在手上，被害人即店員丙○○
      即退回躲入倉庫反鎖，而未有即時之危害，依一般社會生
      活經驗判斷，被害人除心生畏懼外，其自由意識應未遭受
      壓制，客觀上尚未達於不能抗拒之程度，自不當於強盜罪
      之構成要件。核被告此部分所為，係犯刑法第346條第1項
      恐嚇取財罪。起訴意旨認被告此部分所為係犯刑法第330
      條第1項之攜帶兇器加重強盜罪，尚有未洽，其起訴法條
      應予變更。
（二）關於「高正7—11」便利商店部分：按刑法第330條第1項
      之攜帶兇器強盜罪（即犯強盜罪而有刑法第321條第1項第
      3款之情形）以行為人攜帶兇器強盜為其加重條件，不以
      攜帶之初有行兇之意圖為必要，其兇器之由來如何，亦無
      所限制，祇須在強盜當時攜帶之為已足。被告供犯案之菜
      刀1把，據被告供稱非其所有，而係其租屋之房東所有，
      被害人甲○○於警詢稱被告以該菜刀在其面前揮舞。是被
      告核被告所為，係犯刑法第330條第1項之攜帶兇器強盜罪
      。
（三）被告所恐嚇取財犯行、攜帶兇器強盜犯行，犯意各別、罪
      名亦殊，行為不同，應予分論併罰。
五、撤銷改判部分之理由：
    關於「萊爾富便利商店」部分：原審據以論科固非無見，惟
    查此部分被告僅行為舉止，造成被害人驚恐之下心生畏懼，
    旋即退回躲入倉庫反鎖，任由乙○○取走商店內營業廳上架
    之金鹿香煙5包、七星香煙4包及雲斯頓香煙2包。被告之行
    為未有即時之危害，依一般社會生活經驗判斷，被害人除心
    生畏懼外，其自由意識應未遭受壓制，客觀上尚未達於不能
    抗拒之程度，自不當於強盜罪之構成要件；核被告此部分所
    為，僅係犯刑法第346條第1項之恐嚇取財罪，原審認被告所
    為係犯刑法第330條第1項之攜帶兇器加重強盜罪，尚有未洽
    。被告上訴意旨執此指摘原判決不當，為有理由，應由本院
    將原判決此部分撤銷改判。爰審酌被告甫滿20歲，正值年輕
    力壯，竟不以正當手段賺取所需，而以上揭手法恐嚇取財，
    其動機、目的固無足憫，犯後亦坦承犯行之態度，及侵害之
    財物價值等一切情狀，量處如主文第二項所示之刑。扣案之
    紅色半罩式安全帽1頂及未扣案之口罩1只，業據被告於本院
    中供稱係其所有及其購買者無誤（見原審卷第90頁、本院審
    判筆錄），可見均屬被告所有，且供被告遮蔽臉龐免遭他人
    辨識之用，而屬犯本案所用之物，自應依刑法第38條第1項
    第2款規定沒收之。至扣案供被告犯案之菜刀1把並非違禁物
    ，且據被告供稱非其所有，而係其租屋之房東所有，故不予
    宣告沒收，併此指明。
六、維持原判決部分之理由：
    關於「高正7—11」便利商店部分：原審以被告罪證明確，
    適用刑法第330條第1項，並審酌被告甫滿20歲，正值年輕力
    壯，竟不以正當手段賺取所需，而以上揭手段強盜財物，其
    動機、目的固無足憫，然其犯後坦認犯行之態度，及被害人
    遭侵害之財物價值、金額及身心損害等一切情狀，就此部分
    判決被告「意圖為自己不法之所有，攜帶兇器，以脅迫至使
    不能抗拒而取他人之物，處有期徒刑柒年月」，並以扣案
    之紅色半罩式安全帽1頂及未扣案之口罩1只，業據被告供稱
    係其所有及其購買者無誤（見原審卷第90頁、本院審判筆錄
    ），可見均屬被告所有，且供被告遮蔽臉龐免遭他人辨識追
    捕之用，而屬犯本案所用之物，自應依刑法第38條第1項第2
    款規定沒收之。至扣案供被告犯案之菜刀1把並非違禁物，
    且據被告供稱非其所有，而係其租屋之房東所有，故不予宣
    告沒收。被告上訴意旨以原判決此部分量刑過重而指摘原判
    決不當，為無理由，應予駁回。
七、檢察官上訴之說明：
    檢察官上訴意旨以原審判決於依刑法第51條第5款定應執行
    刑時，所定應執行刑過輕云云；惟關於「萊爾富便利商店」
    部分，原判決認被告係犯刑法第330條第1項之攜帶兇器加重
    強盜罪，本院審理結果認被告僅係犯刑法第346條第1項之恐
    嚇取財罪，是檢察官之上訴為無理由，併此敘明。
八、合併定應執行刑之說明：
    本案撤銷改判部分所處之刑；與上訴駁回部分，所處有期徒
    刑柒年參月，紅色半罩式安全帽壹頂及口罩壹只，均沒收。
    合併定應執行有期徒刑柒年拾月，紅色半罩式安全帽壹頂及
    口罩壹只，均沒收。
據上論斷，應依刑事訴訟法第368條、第369條第1項前段、第364
條、第299條第1項前段、第300條，刑法第346條第1項、第51條
第5款、第38條第1項第2款，判決如主文。
本案經檢察官劉文水到庭執行職務。
中    華    民    國    98    年    5     月    26    日
                  刑事第一庭審判長法  官  葉  騰  瑞
                                  法  官  莊  明  彰
                                  法  官  王  炳  梁
以上正本證明與原本無異。
檢察官如不服本判決，應於收受送達後10日內向本院提出上訴書
狀，其未敘述上訴之理由者並得於提起上訴後10日內向本院補提
理由書（均須按他造當事人之人數附繕本）「切勿逕送上級法院
」。
被告對於恐嚇取財部分不得上訴；其餘部分如不服本判決，應於
收受送達後10日內向本院提出上訴書狀，其未敘述上訴之理由者
並得於提起上訴後10日內向本院補提理由書（均須按他造當事人
之人數附繕本）「切勿逕送上級法院」。
                                  書記官  陳  佳  伶
中    華    民    國    98    年    5     月    26    日
附錄：本案論罪科刑法條全文
中華民國刑法第346條第1項：
意圖為自己或第三人不法之所有，以恐嚇使人將本人或第三人之
物交付者，處6月以上5年以下有期徒刑，得併科1千元以下罰金
。
中華民國刑法第330條：
犯強盜罪而有第321條第1項各款情形之一者，處7年以上有期徒
刑。
前項之未遂犯罰之。
中華民國刑法第321條：
犯竊盜罪而有左列情形之一者，處6月以上、5年以下有期徒刑：
一、於夜間侵入住宅或有人居住之建築物、船艦或隱匿其內而犯
    之者。
二、毀越門扇、牆垣或其他安全設備而犯之者。
三、攜帶兇器而犯之者。
四、結夥三人以上而犯之者。
五、乘火災、水災或其他災害之際而犯之者。
六、在車站或埠頭而犯之者。
前項之未遂犯罰之。


司法院資訊處製作；財團法人民間司法改革基金會備份。
